【裁判字號】    97,消債更,306
【裁判日期】    971008
【裁判案由】    更生事件
【裁判全文】
臺灣臺南地方法院民事裁定           97年度消債更字第306號
債  務  人  甲○○
上列當事人因消費者債務清理事件聲請更生，本院裁定如下：
    主    文
更生聲請及保全處分聲請均駁回。
聲請費用由債務人負擔。
    理    由
一、本件聲請意旨略以：債務人有不能清償債務之情事，且無擔
    保或無優先權之債務總額未逾新臺幣（下同）1,200萬元，
    復未經法院裁定開始清算程序或宣告破產，前雖與債權金融
    機構成立債務協商，約定每月償還58,410元，聲請人每月收
    入84,000元，扣除勞健保每月實得77,706元，扣除每月協商
    金額僅剩餘19,296元，不足以支付全家生計與債務人基本生
    活，債務人因而無法履行原協商方案，為此，依消費者債務
    清理條例提出本件更生之聲請等語。
二、按聲請更生或清算不合程式或不備其他要件者，法院應以裁
    定駁回之，但其情形可以補正者，法院應定期間先命補正，
    消費者債務清理條例第8條定有明文。次按債務人與金融機
    構協商成立者，不得聲請更生或清算，但因不可歸責於己之
    事由，致履行顯有重大困難者，不在此限；本條例施行前，
    債務人依金融主管機關協調成立之中華民國銀行公會會員辦
    理消費金融案件無擔保債務協商機制與金融機構成立之協商
    ，準用前項之規定，消費者債務清理條例第151條第5項、第
    6項亦分別有明文規定。衡諸債之關係，係以當事人間之信
    賴關係為基礎，為社會經濟組織之重要支柱，故當事人於以
    法律行為追求自己之利益之際，亦應顧及對方之利益，並考
    量債權債務在社會上之作用，本於誠實及信用之原則，行使
    債權及履行債務。是對於已陷入經濟上困境之消費者，若任
    其於惡性循環之債務窘境中生存，將衍生嚴重之社會問題，
    難以維持安定之社會經濟秩序，故為兼顧債權人、債務人雙
    方之利益，對陷於經濟上困境之消費者，乃允其於消費者債
    務清理條例施行後，得選擇以重建型之更生程序或清算型之
    清算程序清理其債務，藉以妥適調整債務人與債權人及其他
    利害關係人間之權利義務關係，保障債權人獲得公平受償，
    並謀求消費者經濟生活之重建復甦機會。惟對於已與金融機
    構協商成立，或於本條例施行前，已依金融主管機關協調成
    立之中華民國銀行公會會員辦理消費金融案件無擔保債務協
    商機制與金融機構成立協商之債務人，若非因不可歸責於己
    之事由，致履行顯有重大困難，僅係為圖謀減免債務，而不
    為債務之履行，自有違債權契約為誠信契約之本旨，故依消
    費者債務清理條例第151條第6項準用同條第5項前段之規定
    ，不得聲請更生或清算，始能避免肇致道德危險。
三、經查：
（一）債務人前於消費者債務清理條例施行前，依金融主管機關
      協調成立之中華民國銀行公會會員辦理消費金融案件無擔
      保債務協商機制與金融機構成立債務協商，雙方約定自95
      年5 月起，分80期，每月應償還款項合計為58,410元，至
      全部清償為止，直至97年2 月毀諾，有債務人提出陳報狀
      、協議書及無擔保債務還款計劃為證，堪信為真實。是以
      本件債務人須有不可歸責於己致履行顯有重大困難之事由
      時，向本院聲請更生或清算始為適法。
（二）債務人雖主張其現每個月收入約84,000元，但其每月租金
      支出7,500 元、水電瓦斯2,100 元、96年綜合所得稅5,70
      7 元、勞健保費6,249 元、基本生活費13,000元、交通電
      信費3,800 元、醫療費3,500 元、緊急預備金3,000 元，
      扶養鄭太平、鄭李世津、李奕勳共計33,500元，債務人實
      無法履行原協商方案，為此應許其聲請更生等語，惟查：
（１）債務人於97年2月毀諾，因此應以毀諾前之情事認定是否
      發生不可歸責之事由致履行協商有重大困難。債務人96年
      收入總計1, 307,792，平均每月收入108,982元，有96年
      度各類所得扣繳暨免扣繳憑單在卷可稽。
（２）債務人雖主張其每月必要支出包括每月租金支出7,500 元
      、水電瓦斯2,100 元、96年綜合所得稅5,707 元、勞健保
      費6,249 元、基本生活費13,000元、交通電信費3,800 元
      、醫療費3,500 元、緊急預備金3,000 元。然查，台灣省
      97年每月每人最低生活費係9,829 元，有內政部歷年最低
      生活費一覽表1 份在卷可稽，債務人於履行債務期間本應
      節約省用，過較不寬裕之經濟生活，並誠實勤勉地履行債
      務，以符合公平正義及誠信原則，是本院認債務人每月基
      本生活費用以9,829 元為已足。
（３）債務人主張每個月為其母鄭李世津、父鄭太平各支出扶養
      費及緊急預備金共計25,000元、另扶養其外甥李奕勳每月
      8,500 元。然查，鄭太平名下不動產共計21筆，有債務人
      提供之全國財產稅總歸戶財產查詢清單在卷可稽，可知鄭
      太平名下有相當資產並無受扶養之必要。經參酌96年度綜
      合所得稅受扶養人每人免稅額以77,000元計算，每人每月
      基本生活所需約6,500 元。準此，本院認債務人每月支出
      扶養鄭李世津、李奕勳每人每月基本生活費用以6,500 元
      計算為適當。
（４）綜上，債務人平均每月收入約108,982 元，扣除債務人及
      其受扶養人每人每月基本生活費用合計約22,829元（計算
      式：9829＋6500＋6500 ＝22829） 、96年綜合所得稅5,7
      07元、勞健保費6,249 元後之餘額74,197元，尚足夠履行
      債務人依債務協商約定每月應償還之款項58,410元。債務
      人若能適當樽節支出，每月應尚有賸餘款項可供開支，應
      無必要向友人借貸金錢以支應必要支出，因此債務人主張
      其每月收入扣除必要支出後，已無法支付依債務協商約定
      每月應償還之款項，其係因不可歸責於己之事由，致履行
      上開協商顯有重大困難云云，自不足採。
四、綜上所述，債務人於消費者債務清理條例施行前，既已與金
    融機構之債權人依金融主管機關協調成立之中華民國銀行公
    會會員辦理消費金融案件無擔保債務協商機制成立協商，且
    又無因不可歸責於己致履行顯有重大困難之事由，則其聲請
    更生，顯然違背消費者債務清理條例第151條第6條準用同條
    第5項前段之規定，且上開欠缺又屬無從補正，從而，依上
    開說明，應予駁回其更生之聲請，從而保全處分聲請亦無保
    全必要應併予駁回，爰裁定如主文。
中    華    民    國    97    年    10    月     8    日
              民事第三庭    法      官  黃莉莉
上為正本係照原本作成。
如不服本裁定，應於裁定送達後10日內，以書狀向本院提出抗告
，並繳納抗告費新臺幣1千元。
中    華    民    國    97    年    10    月    8   日
                            書  記  官  陳著振


司法院資訊處製作；財團法人民間司法改革基金會備份。
